【裁判字號】    91,保險,185
【裁判日期】    920627
【裁判案由】    侵權行為損害賠償
【裁判全文】
臺灣臺北地方法院民事判決                        九十一年度保險字第一八五號
    原      告  國泰世紀產物保險股份有限公司
    法定代理人  乙○○
    訴訟代理人  丙○○
    被      告  信義房屋仲介股份有限公司
    法定代理人  甲○○
    訴訟代理人  陳世源律師
右當事人間請求侵權行為損害賠償事件，本院判決如左：
    主  文
原告之訴及假執行之聲請均駁回。
訴訟費用由原告負擔。
    事  實
甲、原告方面
壹、聲明：
一、被告應給付原告新台幣二百十一萬二千二百元正，及自起訴狀繕本送達之翌日起
    至清償日止，按年息百分之五計算之遲延利息。
二、願供擔保請准宣告假執行。
貳、陳述：
一、被告於民國九十年六月三十日，其所有位於台北市大安區○○○路○段九十七號
    十樓之房屋，因內部辦公室設備旁之電線走火燃燒，致原告承保火災保險之被保
    險人華新麗華股份有限公司（下稱華新麗華公司）所有位於台北市○○○路○段
    九七號三樓、同路段九七號至一○四號四樓、同路段九九號五樓、同路段一○一
    號二五樓（火險保單號碼１５０１８９Ｂ０１Ｘ００８７），受有火災之煙燻及
    水漬之損害；及被保險人匯豐中華證券投資信託股份有限公司（下稱中華證券公
    司）所有位於台北市○○○路○段九九號十二樓、同路段九七號二四樓及九九號
    二七樓、同路段九九號二九樓（火險保單號碼１５０２９１ＢＡ１Ｘ０００３、
    １５０２９１ＢＡ１Ｘ０００４、１５０２９１ＢＡ１Ｘ０００５），所有之房
    屋及內裝受有損害。
二、前開案件之臺灣高等法院刑事判決曾謂，本件訴外人台業公寓大廈管理維護股份
    有限公司（下稱台業公司）之受僱人楊健彰與陳雲俊曾於九十年五月二十一日，
    通知被告公司１０及２區○○○路測試斷線故障，無法與受信總機連線呈異常現
    象，以及九十年六月一日再通知被告本次九十年五月三十一日複查未修復，本組
    定於九十年六月十一日行複檢等語。未料被告並未改善，隨即於同年六月三十日
    發生火災，起火點經台北市消防局鑑定係在被告所在樓層辦公處所內，有燒毀斷
    落之電線延長線，電源及多孔式電源插座及檯燈等骸，顯見被告平日未加注意電
    源之正常使用，插座本身之電源負荷過大，導致電線短路起火，又未改善故障之
    消防警告迴路，致起火時無法通知受信機延誤救災時效。
三、按土地上之建築物致他人權利之損害，由工作物之所有人負賠償責任，民法第一
    百九十一條定有明文，本件被告應對訴外人華新麗華公司及中華證券公司負損害
    賠償責任。本件火災保險單之被保險人華新麗華公司所受損害為七十三萬二千三
    百五十五元；另一被保險人中華證券公司受有一百三十七萬九千八百四十五元，
    原告均已依保險契約理賠給付，故原告依保險法第五十三條規定取得代位權。又
    ，民法第一百九十一條第一項規定其法文意旨為無過失責任，被告就其所有之工
    作物對他人產生損害即應負賠償任，原告僅須就其所受損失與被告之侵權行為間
    有原因概然性即可，無須負因果關係證明之責任。被告電流管理之過失在先，導
    致火災之發生，產生煙燻到原告承保之建築物，且消防隊為灌救被告所有之工作
    物起火，致消防水流入原告承保之建築物內導致損失。非有被告之過失原因，何
    來原告之損害，顯見被告之過失，與原告之損害間當然有因果關係。
四、台北市消防局鑑定報告指出起火原因為「電源線因外力（物理）或鼠咬等破壞絕
    緣披覆，致短路起而引起燃燒。．．．．故起火原因以電源線因故短路致起火燃
    燒之可能性較大」。民法第一百九十一條規定但書所言之相當之注意，依最高法
    院六十九年度台上字第一○二○號判決，係指被告（即工作物所有人）應盡善良
    管理人之注意義務。而所稱之土地上工作物除建築物外，尚包括建築物內部之設
    備等，故被告工作物內部配置之電線即屬該條所謂之工作物。被告自應對配置之
    電線、過電流保護裝置已盡相當之注意義務，或對老鼠可能造成之災害亦應防止
    等情形負舉證之責，始能免責。
五、被告稱被告曾於九十年五月廿一日接獲通知被告公司「消防迴路」測試斷線故障
    ，無法與受信總機連線，旋即委由訴外人大揚消防安全設備股份有限公司（下稱
    大揚公司）進行檢修動作，並更換全新設備；嗣後，台北市消防局於九十年六月
    十八日再就東帝士大樓進行消防安全設備檢查，亦無任何缺失或不合格之情形，
    被告即謂無過失之責。惟左列事由，被告仍應負損害賠償之責：
（一）被告與訴外人大揚公司間之委託檢修者係為火警系統檢修工作，並未委託大揚
      公司就其內部電源線路是否均有經絕緣披覆未經破壞等一並檢修，而本事故乃
      因通電中電源線短路所致，被告並未因通知改善其消防迴路測試工程，即認定
      被告已盡善良管理人注意義務。
（二）據台北市政府工務局建築物公共安全檢（複）查紀錄表所載，該樓雖於九十年
      六月十八日經台北市政府工務局檢（複）查合格，但關於檢查種類項目欄記明
      為「二十二樓以上公安檢查」，並未檢查被告公司所在之同棟十樓；且紀錄表
      所載之檢查項目欄內之各項均為公共區域，無分別使用區域，其中僅「防火區
      劃」與消防有關外，其餘均為緊急逃生項目，與消防無關。再依消防法施行細
      則第二條第一項：「本法第三條所定消防主管機關，其業務在內政部，由消防
      署承辦；在直轄市、縣 (市 )政府，由消防局承辦。」可知台北市政府工務局
      非消防主管機關，工務局之查驗僅在檢查建築物之使用有無違規情形，此可由
      前開紀錄表中檢查項目第六項次備註欄「原二十七樓、二十九樓、卅樓佔用特
      別安全通道，現已打通改善」之文字自明。被告實未已就其電線披覆之完整盡
      善良管理人之注意義務，消防設備已符合標準。
六、電業法第四十四條制定之「電工規則」，「屋內線路裝置」於第十節中規定「過
    電流保護」於第四十七條規定「導線及設備過電流保護旨在電流到某一數值而使
    溫度上升致危及導線及設備之絕緣時，能切斷該電路。」若被告之工作物於電源
    線短路起火時若能即時切斷電路，如無故障，電流流過當不致繼續燃燒，然經採
    集之四處電源線送鑑定之結果均呈現熔痕，足見短路起火後，電流並未被切斷繼
    續燃燒，而另三處遭火燒毀之電源線，當時亦在通電狀況下，若被告裝置過電流
    保護設備，一但短路之情事發生，當不致引起災害。故被告違反民法第一百八十
    四條第二項保護他人之法律，推定有過失。
七、被告抗辯發生火災時，東帝士大樓之防護安全交由該大樓管理委員會委任訴外人
    台業公司負責，故被告辦公處所失火而未及搶救，導致災害擴大，係訴外人之過
    失所致，非由被告負責。然民法第一百九十一條之侵權行為責任，係侵權行為人
    之自己責任，訴外人究竟是否未盡契約規定維護大樓安全，根本與被告之侵權行
    為無關；且起火原因完全係被告公司之電流使用管理設置不當所致，按第一百九
    十一條第二項規定，被告亦得向應負責任之人請求賠償，訴外人台業公司非為原
    告請求對象，被告不得謂得因此免除損害賠償責任。
八、被告主張公司之負責人甲○○與該公司人事部主管劉元智已有不起訴處分，故被
    告亦不負侵權行為損害賠償責任。惟民、刑事之過失責任概念有所不同，就刑事
    上之過失概念而言，涉及國家刑罰權之行使、被告之科予刑罰，此乃剝奪被告之
    身體自由或其所有財產之痛苦，其概念必須嚴格化，以免動輒使人民入罪。但在
    民事上之過失概念，相對而言比較寬鬆，因民事乃求當事人間利益平衡，使受有
    損害之一方獲得適當之補償，即與刑事處罰之教化目的即有不同。若將不構成刑
    事上過失犯罪與民事上不負侵權行為損害賠償責任畫上等號，不但會模糊民、刑
    事分際之界限，亦會侵奪民事法院認事用法之權限，造成民事事件刑事化。故被
    告不得主張該公司負責人與該公司人事部主管已獲刑事不起訴處分而不負損害賠
    償責任。民法第一百八十四條第一項前段、後段及第二項定有明文，本條規定雖
    前後段相異之侵權行為類型，惟仍須具備一般侵權行為之法律規定要件，亦即建
    築物公共安全檢（複）查紀錄表等為證。
乙、被告方面
壹、聲明：
一、請求駁回原告之訴及其假執行之聲請
二、如為不利於被告之判決請准供擔保免為假執行
貳、陳述：
一、按因故意或過失，不法侵害他人權利者，負損害賠償責任，故意以背於善良風俗
    之方法，加損害於他人者亦同。違反保護他人之法律致生損害於他人者，負損害
    賠償責任，民法第一百八十四條第一項前段﹑第二項定有明文。土地上之建築物
    或工作物所致他人權利之損害，倘該所有人能證明其對於設置或保管並無欠缺，
    或損害非因設置或保管有欠缺，或於防止損害之發生已盡相當之注意者，仍可免
    負賠償責任，法理至明。原告雖以台灣高等法院九十一年度上易字第二六０四號
    刑事判決書，及台北市消防局鑑定為證據方法主張被告有過失不法行為，惟刑事
    判決所為事實之認定，於獨立民事訴訟之裁判時本不受其拘，而台北市消防局所
    為之鑑定資料原告並未提出，依原告主張之鑑定結果，亦僅指九十年六月三十日
    在台北市○○○路○段九十七號大樓發生火災之起火點為被告房屋所在樓層之辦
    公室內，有燒毀斷落之電線延長線、電源線及多孔式電源插座及檯燈等殘骸而已
    ，上開證據資料之記載縱屬可信，而據以確定事實客觀上亦不足執以推知確定被
    告即有本件之侵權行為事實；亦即，並不足證明被告對於本件原告主張之華新麗
    華公司及中華證券公司所發生之損害，為被告之故意、過失不法侵害行為為其原
    因事實，原告對於本件侵權行為損害賠償責任要件，不僅未盡其主張具體事實之
    責任猶未盡舉證之責任。
二、本件敦南東帝士摩天大樓於九十年六月三十日上午五時左右起火燃燒，台北市政
    府消防局旋即進行現場勘查及訪談相關人員後完成鑑定，依火災原因調查報告書
    ，起火戶雖為被告所有房屋，惟起火原因為可能因電源線受外力或鼠咬等破壞絕
    緣披覆以致短路起火燃燒之可能性較大，是本件敦南東帝士摩天大樓起火燃燒之
    原因，為不可抗力之原因所致，並非被告故意或過失之行為所致，業經鑑定屬實
    且電源線遭鼠咬等外力破壞絕緣披覆以致電源線短路起火燃燒，顯非一般人所能
    事先預見並得加以防範，尤難執此遽認被告未盡善良管理人之注意義務，情理上
    可以理解判斷，乃原告未明乎及此，遽認本件起火原因為被告平日未加注意電源
    之正常使用、插座本身之電源負荷過大導致電線短路起火，顯與事實不符。被告
    所有房屋起火燃燒與訴外人華新麗華公司以及中華證券公司所有房屋受煙燻及水
    漬，均為損害發生之結果並非損害發生之原因，實情至明；訴外人華新麗華公司
    及中華證券公司所有房屋受有損害，並非被告所有房屋設置或保管有欠缺所致；
    原告就其主張之原因事實與其主張之損害結果，應證明其相當因果關係。又，坐
    落台北市○○○路○段九十七號大樓之管理及安全防護工作，由該大樓管理委員
    會委託訴外人台業公司負責，此為兩造不爭之事實，台業公司僱用大樓安全防範
    及維之專業人員負責二十四小時之巡樓工作，在該大樓地下三層之通信總機並應
    派有專人為安全之維護及防範，此亦為兩造均無從爭執之事實；九十年六月三十
    日凌晨五時許該大樓發生火災，即令起火點為被告在該大樓之第十層辦公室，如
    台業公司負責大樓安全維護及防範之人員盡其應負之責任，本件不可能釀至火災
    ，而致生華新麗華公司及中華證券公司任何損害。本件火災發生時，經路人打電
    話給台北市消防局火災勤務中心報案，非台業公司負責該大樓之專業人員報案而
    消防人員抵達該大樓時，台業公司負責該大樓之專業人員甚至不知起火點及各樓
    層火災之正確位置，因此得以合理推知，負責該大樓安全維護及防範工作之台業
    公司受僱人員，於九十年六月二十九日下午六時起至同年月三十日凌晨五時之間
    怠忽其應負之責任，致釀成該大樓之火災，應屬本件損害發生之獨立原因。
三、經濟部依電業法第四十四條規定訂定之電工規則，僅為經濟部對於供電事業之行
    政管理規則及施工規範，既非保護他人之法律，尤非以房屋所有人為其規範對象
    ，此觀之電業法第一條及第四十四條規定至明，所謂過電流保護裝置係指熔絲，
    亦即俗稱保險絲；本件被告所有房屋之用電來源，係經由敦南東帝士摩天大樓設
    置之電源總開關，以為連接台灣電力公司之供電系統，而上開電源總開關及外接
    台灣電力公司供電之系統，乃敦南東帝士摩天大樓原始起造人所設置，是上開電
    源總開關及外接供電系統有無設置過電流保護裝置則為該大樓原始起造人之責任
    ，要無疑義；何況，敦南東帝士摩天大樓係經濟部以七十二年十二月九日經（七
    二）工字第四九００七號函，修正上揭電工規則後所興建之超高大樓，倘若興建
    伊始未就上開電源總開關及外接供電系統設置過電流保護裝置，自不得接通電力
    取得使用執照，乃建築法第七十三條確定之事實。原告未據實證，徒以電源線均
    呈現短路熔痕之特徵，即遽認上開電源總開關未設置過電流保護裝置，殊屬無據
    。
四、訴外人東帝士摩天大樓管理中心於失火前，雖曾於九十年五月二十一日通知被告
    公司「消防回路」測試斷線故無法與受信總機連線，惟被告公司接獲上開通知之
    後，旋及委由訴外人大揚公司進行檢修工作，但基於安全考量，必須反覆進行檢
    驗及測試，直至同年六月四日即完成測驗，並更換全新設備；嗣後，北市消防局
    於九十年六月十八日再就東帝士摩天大樓進行消防安全設備檢查結果，亦無任何
    缺失或不合格之情形，徵諸訴外人張東河（按即台業公司保全電機技術員）於北
    市消防局鑑定期間一再證稱，東帝士摩天大樓發生火警時，該大樓地下三樓中控
    室之受信總機，就被告公司使用十樓區域所設置之三個顯示燈全亮，更足已證明
    被告公司所設置「消防回路」線路，於發生火災之前，已完成檢修，並無斷線或
    斷訊之情事。
五、被告於發生火警前，一再添購消防器材，並委由千翔公司執行保全工作外，且所
    有之室內裝潢材料，亦完全符合防焰材質，足見被告對於防止火災之發生，已盡
    相當之注意義務。東帝士摩天大樓起火燃燒之原因，實屬不可抗力，此觀之檢察
    官對被告公司負責人甲○○及被告公司人事部主任劉元智等人失火案件，均不為
    起訴之實情至明，是不可抗力之損失本屬原告身為保險業者所應承擔之風險責任
    ，乃原告轉向被告求償與保險之社會機制大相逕庭，抑且有違事理之平。
參、證據：提出台北市政府消防局火災原因調查報告書、台北市政府工務局建築物公
    共安全檢查紀錄、大揚公司出貨估價單及統一發票、銷退貨單等為證。
丙﹑本院依兩造聲請調閱台北市消防局消安字第○九一三一八七九三○○號火災原因
    調查報告書﹑台灣台北地方院檢察署九十一年度偵字第一五四七○號﹑九十年度
    偵字第二二○九四號全卷。
    理  由
一﹑原告起訴主張：被告於民國九十年六月三十日，其所有位於台北市大安區○○○
    路○段九十七號十樓之房屋，因內部辦公室設備旁之電線走火燃燒，致原告承保
    火災保險之被保險人華新麗華等公司位於同棟大樓之建築物及內裝受有損害；火
    災之發生原因，乃因被告未改善故障之消防警告迴路，起火時無法通知受信機，
    延誤救災時效，且被告未設置過電流保護設備，致起火點電源線在通電狀態下，
    繼續延燒所致；原告合計理賠二百十一萬二千二百元，依保險代位請求被告賠償
    。被告則以：本件火災發生之原因係因鼠咬等外力破壞絕緣披覆以致電源線短路
    起火燃燒之不可抗力事由所致，並非因插座本身之電源負荷過大導致電線短路起
    火，消防警告迴路，於火災發生前業經修復，並無設置或保管有欠缺情形，且非
    被告故意或未盡善良管理人之注意義務所致等情置辯。
二﹑原告主張被告所有位於台北市大安區○○○路○段九十七號十樓之房屋，於九十
    年六月三十日，因內部辦公室設備旁之電源線起火燃燒，致波及同棟大樓之鄰屋
    ，使原告承保火災保險之被保險人華新麗華等公司位於同棟大樓之建築物及內裝
    受有損害，原告合計理賠二百十一萬二千二百元之事實，為被告所不爭執，並有
    火災原因調查報告書﹑理賠計算書、賠款領據、公證報告書在卷為憑，堪認為真
    實。茲兩造所爭執者，乃被告對於該建築物或其上之工作物，其設置或保管有無
    欠缺？被告是否已盡相當之注意義務防止火災之發生？
三﹑按土地上之建築物或其他工作物所致他人權利之損害，由工作物之所有人負賠償
    責任；但其對於設置或保管並無欠缺，或損害非因設置或保管有欠缺，或於防止
    損害之發生，已盡相當之注意者，不在此限，民法第一百九十一條定有明文。本
    條所規範工作物所有人之責任，係以對建築物或工作物之設置或保管有欠缺為基
    礎，至於該欠缺是否因所有人之故意或過失行為所致，則非所問，故所負之責任
    為所謂「中間責任」。換言之，若係權利損害之發生係因建築物或工作物所引起
    ，則法律推定其間有因果關係，如建築物或工作物所有人欲主張免責，則須證明
    建築物或工作物之設置或保管並無欠缺，或損害之發生與其欠缺並無相當因果關
    係存在，是如其欠缺，縱建築物或工作物所有人已盡善良管理人之注意義務，而
    猶無法注意及之，仍須負責；至於證明防止損害之發生已盡相當之注意，係以設
    置或保管有欠缺致有侵害他人權利之危險為前提，倘無此危險存在，則無防止損
    害發生之作為義務，亦即無盡善良管理人之注意義務以防止權利損害之發生可言
    。
四﹑查本件火災發生之原因，依台北市消防局調查報告，其起火原因為「電源線因外
    力（物理）或鼠咬等破壞絕緣披覆，致短路起而引起燃燒。．．．．故起火原因
    以電源線因故短路致起火燃燒之可能性較大」，有台北市消防局消安字第○九一
    三一八七九三○○號火災原因調查報告書附卷可稽。按上開火災原因調查報告所
    稱之「鼠咬等破壞絕緣披覆」，乃於不明外力原因導致電線走火，制式火災調查
    報告之臆測式敘述文詞，並非表示確實有鼠咬電線之事實，此從後段總結所述：
    「故起火原因以電源線因故短路致起火燃燒之可能性較大」足以證明，是原告主
    張被告未盡防止老鼠可能造成之災害之注意義務，乃屬無稽。
五﹑被告辯稱：訴外人東帝士摩天大樓管理中心於失火前，雖曾於九十年五月二十一
    日通知被告「消防回路」測試斷線，故無法與受信總機連線，惟被告接獲通知後
    ，旋委請大揚公司進行檢修工作，並更換設備等情，有出貨估價單﹑統一發票在
    卷為證，足認為真實。而消防主管機關台北市消防局於九十年六月十八日再就東
    帝士摩天大樓進行消防安全設備檢查結果，關於火警自動警報設備，並無任何設
    備缺失或不符合之情形，有台北市消安字第○九一三一八七九三○○號函附於本
    院九十一年度易字第四七六號公共危險刑事卷可稽，又負責該棟大樓保全業務之
    台業公司保全電機技術員張東河於北市消防局鑑定期間多次陳稱：東帝士摩天大
    樓發生火警時，該大樓地下三樓中控室之受信總機，就被告公司使用十樓區域所
    司所設置「消防回路」線路，於發生火災之時，並無斷線而未能顯示於受信總機
    之情形。是原告主張：火災發生之原因係因被告未改善故障之消防警告迴路，致
    起火時無法通知受信總機延誤救災時效云云，並不足採。至台業保全公司之保全
    機電技術員陳雲俊﹑張東河擅離值班之監控室，致未及時發現受信總機異常警示
    ，延誤救災時機，核與被告所有之建築物或工作物設置或保管有無欠缺，無任何
    關連，併此說明。
六﹑本件火災發生於凌晨五時左右，被告所有之台北市大安區○○○路○段九十七號
    十樓之建築物，於九十年六月二十九日八時四十五分左右，曾經江青素巡視，並
    未有人在其內，江青素乃予以鎖門﹑刷卡設定保全後才離開，有江青素之談話筆
    錄附於火災原因調查報告書可證，另據負責保全之千翔保全股份有限公司提供之
    資料，九十年六月二十九日二十時五十六分設定至六月三十日五時六分斷訊，其
    間均未曾有人再進出（參火災原因調查報告書起火原因研判欄）。而起火點，依
    台北市消防局之研判，係位於被告員工胡埱苓辦公桌旁，其辦公桌上放有電腦﹑
    檯燈，桌下有電源延長線插座及新聞﹑剪報檔案等物品﹑紙類資料，則於未有人
    所在之情形，何來用電負荷過重？原告主張：起火點經台北市消防局鑑定係在被
    告所在樓層辦公處所內，有燒毀斷落之電線延長線，電源及多孔式電源插座及檯
    燈等骸，顯見被告平日未加注意電源之正常使用，插座本身之電源負荷過大，導
    致電線短路起火云云，無可採信。
七﹑電業法第四十四條制定之「電工規則」，關於「屋內線路裝置」，於第十節中規
    定「過電流保護」專節，在屋內線路裝置規則第四十七條規定：「導線及設備過
    電流保護旨在電流到某一數值而使溫度上升致危及導線及設備之絕緣時，能切斷
    該電路。」按屋內線路設置規則第四十七條設置過流電保護裝置之目的係為防止
    因電流過大所產生之溫度上升，為兩造所確認（見本院九十二年六月六日筆錄）
    。而本件火災發生之原因，並非被告之使用人用電負荷過重，已如前述；而就不
    明外力而言，電源線之所以延燒，係因絕緣披覆遭破壞，且所延燒者，係電源線
    所連接之電源延長線﹑檯燈等物，是否因插座未設過流電保護裝置而未能斷電所
    致，並非無疑，蓋電線走火釀成火災，往往存因於正負電流交會迸出火花之一霎
    間延燒易燃物，而非繼續輸電未予斷電之結果。原告以「電源線於通電中短路」
    ，質疑被告之建築物欠缺過流電保護設備，並無可採。
八﹑綜上所述，被告辯稱：其對於建築物之保管或設置並無欠缺等情，堪予肯認。被
    告對於該建築物之保管或設置既無欠缺，則無因該欠缺而有侵害他人權利之危險
    存在可言，因其前提不存在，被告對於防止損害之發生，是否已盡善良管理人之
    注意，並無論述之必要。原告主張被告應依民法第一百九十一條負損害賠償責任
    ，並為保險代位請求，為無理由，應予駁回。其訴既經駁回，假執行之聲請，失
    所附麗，應併予駁回。
丙、結論：本件原告之訴為無理由，依民事訴訟法第七十八條，判決如主文。
中      華      民      國    九十二    年      六      月    二十七    日
                                              民事第六庭  法  官    侯水深
右為正本係照原本作成
如對本判決上訴，須於判決送達後廿日內向本院提出上訴狀
中      華      民      國    九十二    年      六      月     三十     日
                                                          書記官    林秀妙


司法院資訊處製作；財團法人民間司法改革基金會備份。
